行　政　法　院　判　決　　　　　　　　　　　　　八十八年度判字第四三二一號
　　原　　　告　國裕建設工程股份有限公司
　　　　　　　　　　　　　　　.
　　代　表　人　甲○○
　　被　　　告　臺北縣政府
右當事人間因水利法事件，原告不服經濟部中華民國八十七年三月十三日經（八七）
訴字第八七六三一一○六號再訴願決定，提起行政訴訟。本院判決如左︰
　　主  文
原告之訴駁回。
  　事  實
緣原告承攬交通部臺灣區國道新建工程局（下稱國工局）之北部第二高速公路（下稱
北二高）新店段工程，施工期間，經民眾檢舉，涉嫌擅於北二高安坑橋臨新店溪左岸
行水區內，傾倒廢土及廢棄物並堆置施工機具。案經被告於民國八十六年六月十七日
派員會同國工局、新店市公所及原告公司人員現場勘查，確有違法情事，乃依水利法
第七十八條第一項第一款、第三款、第九十二條之一第一項前段規定，科處原告銀圓
三萬元之罰鍰。原告不服，一再訴願，遞遭決定駁回，遂提起行政訴訟。茲摘敘兩造
訴辯意旨如次：
原告起訴意旨及補充理由略謂︰查原告施作北二高安坑交流道工程經初驗完成，隨後
進行缺點改正，其間經民眾檢舉，有不明人士於原告施工現場附近違規傾倒廢土及廢
棄物，被告乃於八十六年六月十七日會同國工局代表、工程顧問公司監工與原告公司
代表共同會勘，發現施工現場附近遭不明人士違規傾倒廢土及廢棄物，顯已有相當時
日，與原告無關。惟因原告適施作北二高安坑交流道工程，依約正辦理驗收清理環境
之工作項目，故經各會勘單位代表協調，達成共識，由原告借施工之便，協助派工及
機具清除護岸工程附近之一小堆廢棄土，並整理附近環境及挖除施工便道，以免民車
進入行水區；另附帶簽收第一○一一一號（原告起訴狀誤載為一○一二號）違規通知
單，但不予罰鍰。原告當時為簡化程序，且免滋生爭議，乃承諾一併清除護岸工程地
面之廢棄土，然並未承諾於八十六年八月五日前完成清除工作，更無承認有任何違規
傾倒廢土及廢棄物之情事。嗣國工局代表及原告公司代表即相繼於會勘結論欄為空白
之會勘記錄表上簽字，並簽收第一○一一一號（原告起訴狀誤載為一○一二號）違規
通知單，該通知單並無任何罰鍰處分。上開相關單位人員，於會勘紀錄上簽名，僅表
示出席，當時未做成任何結論，會勘紀錄結論欄亦無任何記載。迨至原告接獲被告八
十六年六月二十六日八六北府工水字第二三七九二五號原處分書所附會勘紀錄，始發
現被告事後加註不實之結論，並據以處分，有違誠信原則及正當法律程序原則。再訴
願決定未向國工局第一區工程處會勘代表查證，逕行引用該記載不實之會勘紀錄為決
定之依據，難以令人心服。請訊問國工局代表張振民、林同棪工程顧問公司監工胡紹
成與原告公司代表林金興，以明實情。次查，北二高安坑交流道工程至八十六年九月
二日始正式驗收合格，依約該工區內（含系爭護岸工區）一切廢棄土均需於驗收前清
理完畢，否則無法驗收合格，是原告至遲亦於八十六年九月二日前即已將系爭廢棄土
清理完畢。被告於八十六年八月五日前往拍照，因當時施作清理環境之工作尚未輪至
護岸工區部分，故尚未清除該地之廢土，然原告既未承諾應於八十六年八月五日前完
成清除，於八十六年九月二日前完成清除，未違反承諾，亦無被告所稱藐視法令可言
。被告於八十六年八月十九日八六北府工水字第二八五九六七號答辯書稱：「本府於
八十五年十月份多次派員前往取締．．．均未發現行為人．．．循卡車掉落廢土痕跡
查證，應為國工局北二高工程承包商所為，惟在無直接證據下，本府僅能加強查察取
締，經於八十五年四月二日現場查獲訴願人僱用之外勞，將該承攬北二高安坑交流道
工程若干之廢土、廢棄物傾倒於新店溪行水區域內，本府並於八十五年六月十七日邀
集各有關單位甚查確定。」被告既稱八十五年十月份，尚因無直接證據而需加強查察
，又稱已於八十五年四月二日即已查獲原告有違章情事，足證其所辯實屬杜撰誣指之
詞。況倘於八十五年四月二日即已查獲人證物證，應無由至八十五年十月份查無行為
人之理。且八十五年六月十七日護岸工地並無有關單位勘查之情事，亦無會勘記錄可
稽，倘其所指係八十六年六月十七日之會勘，何以自八十五年四月二日查獲人證物證
後，歷時一年又二個月始召集有關單位進行會勘？如八十五年四月二日係八十六年四
月二日之筆誤，惟本工程業於八十六年元月三十一日即已竣工，八十六年四月二日前
後僅進行鋪面之缺點改正而已，根本未再進行土方挖運廢土之工作項目，嗣後亦無任
何運棄廢棄土之工作項目；所謂「鋪面」缺點之改正，係因初驗中瀝青混凝土面平整
度檢驗與合約規定不符，與運棄廢土之工作項目並無任何關連，該工作之進行不可能
產生任何廢土，豈有傾倒廢土情事？再查，進出通行北二高工區之車輛，非僅原告公
司之車輛而已，凡持有國工局發給工區通行證之車輛，皆可自由出入工區。而卡車經
過工區皆可能發生廢土掉落情事，並留下痕跡，被告提出卡車掉落廢土痕跡及外勞工
作之照片，無法明確顯示該痕跡是否確係原告之卡車掉落廢土所致，所載者是否確非
其他工程所需材料？該卡車究係由「護岸工區」運出或自「護岸工區」運入「廢土堆
置區」或由「交流道工區」運出至「護岸工區」？查獲之外勞傾倒廢土，當時未照會
國工局，亦未通知原告簽認，並記錄外勞姓名及違規時間地點，則如何辨識照片中之
外勞為原告所雇用及其究係傾倒廢土或清理工區環境？上開事項，現場參予履勘人員
，皆無法認定，被告自難僅依該痕跡，遽以認定係原告所為。復查，新店溪與安坑交
流道維護道路相鄰地段區域地形，於七十六年起至八十年間因高速公路之興建與土地
徵收之結果致生諸多變化，實際之行水區亦隨之改變，而與台灣省政府七四府建水字
第一四九九○八號之新店溪河川區域線公告，及其所附之台北縣新店溪河川區圖藉資
料多有不符，路權界外地勢昇高致大部分擋水牆與護岸無法按原計畫施工，業經國工
局第一區工程處於八十二年十二月二十三日召集相關單位會勘後辦理變更設計在案。
故系爭地區於八十二年底之後應非為洪水位達到地區之土地，亦非行水區域之範圍。
另根據卷內所附之實景照片，顯示原告並無任何傾倒廢土之情事，至於護岸基礎挖出
待運之廢土與暫置高處待命之機具，更無足以妨礙水流之可能。本件被告於行政處分
書及其他文書均書明「．．．傾倒於新店溪區域內」並無載明是否係「行水區內」或
有「足以妨礙水流之行為」，惟於提呈台灣省政府之答辯書內竟改稱「．．．傾倒於
新店溪行水區域內」，但迄無提出「廢土傾倒於行水區域內」及「足以妨礙水流之行
為」之確切證據以實其說。被告片面猜測，曲解工程施工倒土事項為違法之行為，並
據以科處原告罰鍰。原決定機關忽視系爭工區護岸工程竣工圖及工程照片之佐證說明
，作出與事實不合之決定，顯屬誤會。另查，北二高「安坑橋工程」與「安坑交流道
工程」係分為二標而分別施工，其中安坑橋工程較早發包動工，其工程範圍並未涵蓋
安坑橋下新店溪西岸之護岸工程；安坑交流道工程則較晚發包動工，其合約工程範圍
則包含新店溪西岸位於安坑橋下之護岸及出水口工程，兩工程原有重疊之處。嗣工信
工程公司施作「安坑橋工程」經竣工驗收後，原告始就安坑橋下新店溪西岸之護坡及
出水口工程即由安坑交流道處接續施工。護岸工程附近之河川地，因位於北二高路權
界內，依國工局設計圖說之規劃，業已劃歸為北二高之施工區，並經國工局交付予原
告以為施工之用。原告於合約工區範圍內置放待命機具，按合約設計挖填土，遇廢土
堆集以備運入堆置區，一切悉依合約規定施工，並無何違法之處。被告顯係將原告依
合約自護岸基礎挖出之廢土誤為原告自他處運入傾倒之廢土，抑或將運經本工區之卡
車輪跡誤判為係運廢土倒入新店溪卡車之輪跡。且八十六年四月初，因原告清理工區
應對驗收將廢土運入匝道之堆置區，因此掉落土塊輪跡，亦可能遭原告誤為運廢棄土
傾倒於新店溪之卡車輪跡而拍照。被告無任何積極證據且未向施工單位查證當時之工
程性質及施工進度，率爾認定原告違章，並據以科處原告不利之處分，實屬不當。系
爭護坡工程附近雖經台灣省政府於七十四年公告劃分為行水區域內之範圍，惟於七十
八年經交通部依法劃歸為北二高路權界，並於七十九年劃交原告作為興建安坑交流道
維護道路護坡與排水系統之出水口，且將挖出之廢土與施工機具暫置工區內，為施工
過程不可或缺之事項。原告所為係基於交通部之指示與合約之規定，於施工程序所為
之行為並未妨礙行水，當無水利法第七十八條第一項第一款之適用，請鈞院依職權函
查國工局，以明上情。系爭地區確位於北二高安坑交流道工程合約施工範圍內，而「
土方挖填及搬運」亦為原告承攬工程合約之施工項目，其施工過程自有國工局派駐工
地之監工監督，一切作業規則皆有施工技術規範可循。被告未經照會即進入工區查察
，且其查察事項復與工程施工項目具有類似不易分辨之處，因此極易將工程合約施工
項目之施作誤以違規事項處理；依據「事權統一」之原則，理應尊重工程主管機關對
爭執事項所持之意見；原告既無任何違法傾倒之情事，被告復未查證即濫予處罰，其
罰鍰之處分自屬違法不當，故請求撤銷原處分、訴願及再訴願機關所為之決定等語。
被告答辯意旨略謂︰查被告八十六年六月十七日會同各單位代表於現場履勘時，除提
示各與會人員被告連日來查獲原告違反水利法之事證外，並要求國工局督促原告清除
改善，從未承諾不予罰鍰。原告代表所簽收第一○一一一號違規通知單，僅為被告告
知違規人違規之事實通知，並非行政處分書或繳款書，為日後循行政程序予以處分之
依據，當無登載罰鍰處分決定之必要。且經被告於八十六年八月五日派員至現場查證
拍照，原告尚未依指示清除改善，顯見其藐視法令之心態。故被告依據水利法第七十
八條、九十二條之一規定科處原告銀圓三萬元罰鍰，並無不當。被告八十六年八月十
九日八六北府工水字第二八五九六七號答辯書中所述查獲人證物證日期應為八十六年
四月二日，誤植為八十五年四月二日；八十六年六月十七日會勘，誤植為八十五年六
月十七日，然就事證而言並不失被告查獲原告違規事實之精神。原告稱八十六年四月
二日前後僅在進行「鋪面」之缺點改正，其間正是被告查獲原告雇用外勞進行違規傾
倒廢棄物之時間，兩相吻合，足以確認。本案系爭之地，位於新店溪北二高安坑橋下
，被告八十三年十一月二日會勘記錄中已明載國工局辦理之安坑橋工程已清除回復原
狀，故現有堆放之機具、廢土、廢棄物必為被告前函日期勘驗後所為，顯已違反水利
法第七十八條第一項第一、三款之規定。姑不論進出北二高工區之車輛是否為原告所
有，然是時北二高尚未通車，僅容許工程車輛進出，而原告即為北二高之承商，且被
告為取締違規，循卡車廢土掉落之痕跡均至違規棄土、停放工程機械車輛地點，再再
顯示均為原告所為，且被告一○一一一通知書已為明確之敘述並經原告之代表簽認不
諱，違規事實昭然若揭。依據台灣省政府七十四年七月二日七四府建水字第一四九九
○八號公告，新店溪河川圖籍中已明確劃分行水區域之範圍，而系爭之地即為新店溪
行水區無誤，不因地形變更而有所不同。台灣省河川管理規則第四條第一項第一款規
定，河川區域：指行水區、堤防用地、維護保留使用地及河口區，故被告登載違規地
點係在河川區域內並無不當。又原告違反水利法之行為與施工規範無關，被告據以處
分並無不當。基上論結，原告之訴無理由，請求駁回原告之訴等語。
    理  由
按「主管機關為保護水道，應禁止左列事項：一、在行水區內建造、種植、堆置、挖
取，或設置遊樂設施，豎立廣告牌，傾倒廢棄物，足以妨礙水流之行為。．．．三、
在行水區內擅採石、堆置砂石或傾到廢土。」「違反第七十八條第一項各款情形之一
者，除通知限期回復原狀、清除或廢止違禁設施外，處六千元以上三萬元以下罰鍰。
」為水利法第七十八條第一項第一款、第三款及第九十二條之一第一項前段所明定。
本件原告承攬國工局之北二高新店段工程，施工期間，經民眾檢舉，涉嫌擅於北二高
安坑橋臨新店溪左岸行水區內，傾倒廢土及廢棄物並堆置施工機具，案經被告於八十
六年六月十七日派員會同國工局、新店市公所及原告公司人員現場勘查屬實，乃依水
利法第七十八條第一項第一款、第三款、第九十二條之一第一項前段規定，科處原告
銀圓三萬元之罰鍰。原告不服，循序提起行政訴訟，主張如事實欄所載。經查被告於
訴願時，以八十六年八月十九日八六北府工水字第二八五九六七號答辯書答辯稱：「
本府於八十五年十月份多次派員前往取締傾倒、廢土、廢棄物及堆置機具之違規行為
，惟均未發現行為人，本府遂將現場拍照存證，並循卡車掉落廢土痕跡查證應為國工
局北二高工程承商所為，惟在無直接證據下，本府僅能加強查察取締，經於八十六年
（書狀上誤植為八十五年）四月二日現場查獲訴願人（即原告）僱用之外勞將該承攬
北二高安坑交流道工程若干廢土、廢棄物傾倒於新店溪行水區內，本府並於八十六年
（書狀誤植為八十五年）六月十七日邀集有關單位前往勘查確定，且訴願人指派之代
表於會勘紀錄中及本府開立之一○一一一一號違規通知單中簽認不諱。」有照片、會
勘紀錄影本及違規通知單影本附原處分卷及再訴願卷可稽。原告訴稱：會勘發現施工
現場附近傾倒廢土及廢棄物，與原告無關。經各會勘單位代表協調，達成共識，由原
告借施工之便，協助派工及機具清除護岸工程附近之一小堆廢棄土，並整理附近環境
及挖除施工便道，以免民車進入行水區，另附帶簽收違規通知。國工局代表及原告公
司代表係於結論欄為空白之會勘記錄表上簽字，僅表示出席，當時未做成任何結論，
未承認違規云云。惟依會勘紀錄，各會勘代表係於會勘單位簽認欄內簽名，該欄位置
在會勘結論欄之後，依常情係於書畢會勘結論後，由各出席會勘代表閱覽，確認無誤
後，再行簽「認」，與一般會議紀錄在會議開始先於簽到欄簽名情形不同，原告主張
係於空白會勘紀錄上簽名，與常情有悖。且前開違規單係由被告會勘代表當場開具，
載明受通知人為原告，違反事實為在行水區範圍內擅自堆置及擅自傾倒廢棄物，說明
欄並載係擅於北二高附近傾倒廢棄物、廢土及堆置機械。依據欄內印有本案係違反水
利法第七十八條，該通知單經原告代表簽收。會勘結果，如認所傾倒之廢土等及堆置
之機具，非原告所為，僅協調由原告代為清除，則被告何須當場開具以原告為違規人
之違規通知單通知原告其違規情節，原告代表如未承認有上開違規情形，則何須代簽
收受。原告所稱，尚難採信，其請求訊問出席之代表，並無必要，該會勘紀錄之記載
亦無違反誠信原則或正當法律程序原則。又原告並不否認現場堆置之機械係其所有，
而被告八十六年四月二日拍得外勞傾倒廢土及廢棄物之一系列照片顯示，該外勞自高
速公路下方將廢土、廢棄物，運至原告堆置機具之附近傾倒，該地係原告之工區，該
外勞應係受僱於原告為原告傾倒工區內之廢土等（衡情當無他人代為清理其工區廢棄
物之理）。原告稱八十六年四月二日前後僅在進行「鋪面」之缺點改正，未再進行土
方挖運廢土及運棄廢棄土之工作項目乙節，查原告當時既尚在進行缺點改進，則所僱
外勞將之前留置，尚未清除之廢土、廢棄物清除，自屬合情，原告執以否認，無可採
信。上開違規通知單係被告通知原告違規事項，無登載罰鍰處分之必要，原告自無從
據此主張被告曾同意免罰。再查，系爭地點，位於新店溪北二高安坑橋下，被告八十
三年十一月二日會勘紀錄中已明載國工局辦理之安坑橋工程已清除回復原狀，有該會
勘紀錄附原處分足考，故現有堆放之機具、廢土、廢棄物必為被告前函日期勘驗後所
為。且當時北二高尚未通車，僅容許工程車輛進出，而原告即為該工程之承商，被告
為取締違規，循卡車廢土掉落之痕跡，均至違規棄土、停放工程機械車輛地點，再再
顯示均為原告所為。依據台灣省政府七十四年七月二日七四府建水字第一四九九○八
號公告，新店溪河川圖籍中已明確劃分行水區域之範圍，而系爭地點即為新店溪行水
區無誤，不因地形變更而有所不同。且參酌卷內所附實景照片可知，原告所傾倒之廢
土及堆置之機具等，已足以造成妨礙水流。又依臺灣省河川管理規則第四條第一項第
一款規定，河川區域指行水區、堤防用地、維護保留使用地及河口區，被告登載違規
地點係在河川區域內，包含行水區，其未明確表明為行水區，雖有不妥，但於原告於
行水區有違規行為之認定，並無影響。再者，原告有否違反水利法之行為與施工規範
無關，不得以堆置之機械或廢土傾倒區係在工區範圍內，主張免罰，無庸向國工局函
查施工規範等。綜上，原告所訴各節，均無足採，其違規傾倒廢土、廢棄物及堆置機
具之行為，堪予認定，被告依首揭規定處原告罰鍰銀圓三萬元，並無違誤。一再願決
定，遞予維持，俱無不合，應予駁回。本件案情已臻明，無行言詞辯論之必要，併此
明。
據上論結，本件原告之訴為無理由，爰依行政訴訟法第二十六條後段，判決如主文。
中    華    民    國     八十八      年     十二     月      三十       日
                    行 政 法 院 第 一 庭
                                審 判 長 評  事      黃  綠  星
                                         評  事      藍  獻  林
                                         評  事      黃  璽  君
                                         評  事      廖  宏  明
                                         評  事      鄭  忠  仁
右  正  本  證  明  與  原  本  無  異
                                         法院書記官  邱  彰  德
中    華    民    國     八十八      年     十二     月      三十       日
